臺灣臺北地方法院民事裁定
110年度消債聲免字第18號
聲  請  人  
即債務人    許麗芳  

代  理  人  鄭國照律師（法扶律師）
相  對  人  
即債權人    兆豐國際商業銀行股份有限公司

法定代理人  張兆順  


相  對  人  
即債權人    遠東國際商業銀行股份有限公司

法定代理人  侯金英  


相  對  人  
即債權人    永豐商業銀行股份有限公司

法定代理人  陳嘉賢  


相  對  人  
即債權人    中國信託商業銀行股份有限公司


法定代理人  利明献  


相  對  人  
即債權人    台新資產管理股份有限公司

法定代理人  吳統雄  


相  對  人  
即債權人    第一金融資產管理股份有限公司

法定代理人  施志調  


相  對  人  
即債權人    台北富邦商業銀行股份有限公司

法定代理人  程耀輝  


上列當事人間因消費者債務清理更生事件，債務人聲請免責，本
院裁定如下：
    主  文
債務人許麗芳應予免責。
    理  由
一、按更生方案經法院裁定認可確定後，債務人因不可歸責於己
    之事由，致履行有困難者，得聲請法院裁定延長其履行期限
    。但延長之期限不得逾二年。債務人可處分所得扣除自己及
    依法應受其扶養者所必要生活費用之餘額，連續三個月低於
    更生方案應清償之金額者，推定有前項事由。第一項延長期
    限顯有重大困難者，債務人對各債權人之清償額已達原定數
    額三分之二，且無擔保及無優先權債權受償總額已逾依清算
    程序所得受償之總額時，法院得依債務人之聲請，為免責之
    裁定。但於裁定前，應使債權人有陳述意見之機會，消費者
    債務清理條例（下稱消債條例）第75條第1 項至第3 項定有
    明文。復按更生方案履行顯有困難，即便法院延長其期限，
    亦無履行之可能時，更生程序已屬不能繼續，原宜由法院斟
    酌情形，以裁定開始清算程序。惟更生方案履行困難如不可
    歸責於債務人，且其對各債權人之清償額復已達原定數額三
    分之二，無擔保及無優先權債權受償總額亦已逾依清算程序
    所得受償之總額，此際，債權人之權益實已獲得保障，如強
    令債務人開始清算程序，剝奪其更生之機會，未免過苛，爰
    明定法院得依債務人之聲請，以裁定免除該未依更生方案履
    行之債務（消債條例第75條第3 項立法理由意旨參照）。
二、本件聲請意旨略以：伊前經鈞院於民國105年5月16日以 104
    年度司執消債更字第93號裁定(下稱原裁定)認可更生方案，
    並依更生方案履行60期後，因債務人現無工作，每月收入均
    係其兄許正宗給予生活費新臺幣（下同） 1萬元及之前從事
    保險業之佣金收入每月 1,000元，是可處分所得扣除自己及
    依法應受其扶養者所必要生活費用之餘額，已入不敷出，致
    履行原裁定之更生方案顯有困難，而具有不可歸責事由，債
    務人雖曾聲請裁定延長履行期限即108年5月至同年11月止，
    惟生活情況仍無法改善，且債務人清償額已超過原定數額三
    分之二，故爰依消債條例第75條第3 項規定向本院聲請免責
    等語。
三、經本院依職權通知全體債權人就債務人免責與否表示意見：
  ㈠債權人兆豐國際商業銀行股份有限公司具狀陳稱：債務人自
    105年7月13日起至110年1月11日間已還款金額為10,875元。
  ㈡債權人遠東國際商業銀行股份有限公司具狀陳稱：債務人自
    105年7月迄今已還款 201,936元，請鈞院依職權調查債務人
    是否符合消債條例第75條第3項適用。
  ㈢債權人永豐商業銀行股份有限公司具狀陳稱：債務人自更生
    方案認可裁定確定迄今已還款60,302元。
  ㈣債權人中國信託商業銀行股份有限公司（下稱中信銀行）具
　　狀陳稱：債務人自更生方案認可裁定確定迄今已還款312,12
　　4元，請鈞院依職權調查債務人有無消債條例第133條、第13
　　4條不免責事由。
  ㈤債權人台新資產管理股份有限公司（下稱台新資產公司）具
    狀陳稱：債務人自更生方案認可裁定確定迄今已還款80,680
    元，請鈞院依職權調查債務人有無消債條例第133條、第134
    條不免責事由。
  ㈥債權人第一金融資產管理股份有限公司具狀陳稱：不同意免
    責，債務人自更生方案認可裁定後至110年7月止已還款89,2
    61元，請鈞院依職權調查債務人是否符合消債條例第75條第
    3項適用。
  ㈦債權人台北富邦商業銀行股份有限公司具狀陳稱：債務人之
    就學貸款保證債務業經主借款人清償完畢。
四、經查：
  ㈠債務人前經本院以104年度消債更字第107號裁定自104年6月
    9日下午5時起開始更生程序，本院司法事務官於105年5月16
    日以 104年度執消債更字第93號裁定認可更生方案，更生方
    案內容為自認可更生方案裁定確定之次月起，以每月為 1期
    ，共72期，合計6年。第1至9期，每期清償4,500元；第10至
    72期，每期清償15,000元；自106年起至111年止，於每年 3
    月各增加清償13,000元，合計清償1,063,500元。債務人於1
    08年5月6日聲請延長更生方案履行期限，經本院司法事務官
    於108年7月16日以 108年度司消債聲字第17號裁定准許債務
    人延長更生履行期限 8個月。債務人於上開延長更生履行期
    限屆至後，再依消債條例第75條第 3項規定聲請免責，所應
    審究者即為債務人向法院聲請延長更生方案期限顯有重大困
    難，且各債權人之受償總額應達原更生方案之三分之二，而
    無擔保及無優先權債權受償總額亦已逾依清算程序所得受償
    之總額，始得依消債條例第75條第3項規定聲請免責。
  ㈡債務人主張目前無業，每月收入由其兄許正宗給予生活費 1
    萬元及之前從事保險業之佣金收入每月 1,000元，共計11,0
    00元，扣除個人必要生活費後，已入不敷出，實無法再支付
    每月15,000元之更生方案還款金額，致更生方案履行有困難
    ，且延長期限亦顯有重大困難等語，並提出全國財產稅總歸
    戶財產查詢清單、108及109年度綜合所得稅各類所得資料清
    單、郵局存摺、合作金庫銀行存摺、聯邦銀行存摺、台新銀
    行存摺、勞工保險被保險人投保資料表為證（見本院卷第25
    至29、39至53、134至157頁）。依勞工保險被保險人投保資
    料表所示，債務人於 109年12月31日自三商家購股份有限公
    司退保迄今，是債務人主張目前無業等情，勘予認定，惟依
    債務人之合作金庫銀行存摺交易明細所示（見本院卷第 149
    至150頁），債務人自110年1月至同年10月領取保險佣金為1
    6,513元，平均每月保險佣金應為1,651元(計算式：16,513÷
    10=1,651 ，小數點以下四捨五入)。另經本院前向臺北市政
    府社會局、臺北市政府都市發展局（下稱臺北市都發局）函
    詢，債務人是否曾領有社會救助補助或租金補貼等補助，經
    臺北市政府社會局函覆債務人於 110年領取三節代金（春節
    、端午節、中秋節）每年8,000元（每月平均667元，計算式
    ：8,000÷12＝667 元，小數點以下四捨五入）；經臺北市都
    發局函覆債務人每月領取 6,000元租金補助等情，有臺北市
    政府社會局110年10月8日北市社助字第1103140580號函、臺
    北市都發局110年10月8日北市都企字第1103088070號函在卷
    可稽（見本院卷第101至103頁）。又本院向勞動部勞工保險
    局（下稱勞保局）函詢，債務人是否領有勞保年金或勞保退
    休金等津貼，經函覆查無債務人曾領取各項給付、津貼及補
    助等情，有勞保局110年10月7日保國三字第 11013084730號
    函附卷可參（見本院卷第99頁）。是本院即以債務人每月收
    入18,318 元（計算式：10,000+1,651+667+6,000=18,318）
    ，作為計算債務人目前償債能力之依據。
  ㈢另債務人主張目前每月支出個人生活必要費用21,202元及母
    親許惠美扶養費 2,688元。就債務人主張個人生活必要費用
    部分，合於衛生福利部公告臺北市110年度最低生活費標準1
    7,688元之1.2倍，是債務人主張其個人生活必要費用21,202
    元部分，足堪採信。又債務人母親扶養費部分，依戶籍謄本
    所示（見本院卷第31頁），債務人母親許惠美已屆87歲（23
    年次）且患有失智症，名下並無財產，每月僅領取 7,759元
    老人津貼等情，有許惠美之全國財產稅總歸戶財產查詢清單
    、108及109年綜合所得稅各類所得清單、身心障礙證明、病
    症暨失能診斷證明書附卷（見本院卷第33至37、168至170頁
    ），堪認許惠美之老人津貼收入不足以支應自己之生活開銷
    ，有受債務人扶養之必要。而債務人主張許惠美扶養費以上
    揭臺北市 110年最低生活費標準之1.2倍計算，扣除7,759元
    老人津貼後之餘額，再與債務人及其他扶養義務人共 5位平
    均分擔，故債務人每月負擔 2,688元等情，該費用核屬相當
    且與常情無違，爰予准許。則債務人每月個人及依法應受其
    扶養者之必要生活費用為23,890元（計算式:21,202+2,688=
    23,890），故堪認債務人自 109年12月失業致收入減少，其
    每月收入扣除必要之生活費用及扶養費後，已無法繼續履行
    系爭更生方案，確實具有不可歸責於己之事由存在，且債務
    人之經濟狀況並非短期內可改善，縱使再延長達 2年履行期
    限，仍難以期待繼續履行更生方案，其延長期限履行更生方
    案應認顯有重大困難。
  ㈣經本院通知各債權人陳述意見之結果，其等受清償之金額及
    比例如附表所示，均已達更生方案原定清償數額三分之二，
    有債權人陳報狀、本院公務電話紀錄附卷 (見本院卷第 107
    至127、172、174頁)。又依債務人提出之全國財產稅總歸戶
    財產查詢清單、遠雄人壽保單及機車行照所示（見本院卷第
    33、158至166頁），債務人名下財產僅有遠雄人壽保單解約
    金17,840元、96年出廠之普通重型機車一輛，就機車部分，
    依據行政院所頒固定資產耐用年數表均已超過耐用年數，殘
    值所剩無幾，則債權人得依清算程序受償之金額為17,840元
    ，而本件債權人受償總額共計 795,178元，已逾依清算程序
    所得受償之總額，應可認定。
  ㈤至債權人中信銀行及台新資產公司稱應查明債務人有無消債
    條例第133條、第134條不免責事由等語，因本件債務人係依
    消債條例第75條第 3項規定聲請免責，該條屬依更生程序得
    裁定免責之特別規定，此與消債條例第132條、第133條、第
    134 條為法院於為終止或終結清算程序裁定確定後，法院應
    裁定免責係依清算程序終止或終結後之進行免責程序之規定
    迥異，本件並無消債條例第133條、第134條之適用，債權人
    中信銀行及台新資產公司上開主張顯係將二者混淆，核屬無
    據，並非可採。
五、綜上，本件債務人前有不能清償情事經本院裁定開始更生程
    序，且債務人所提更生方案，並經本院裁定認可確定在案，
    然其於上開更生方案經法院裁定認可確定後，因不可歸責於
    己之事由，致履行上開更生方案顯有困難，且依法院裁定延
    長該更生方案之履行期限履行，亦屬顯有困難，又其對各債
    權人之清償額如附表所示已達原定數額三分之二，而無擔保
    及無優先權債權受償總額亦已逾依清算程序所得受償之總額
    。揆諸首揭規定，本件債務人聲請本院裁定准予免責，自屬
    有據，應予准許。
六、爰裁定如主文。
中　　華　　民　　國　　110 　年　　11　　月　　25　　日
                  民事第二庭    法  官  林禎瑩
以上正本係照原本作成。
如不服本裁定應於送達後10日內向本院提出抗告狀，並繳納抗告
費新臺幣1,000元。
中　　華　　民　　國　　110 　年　　11　　月　　25　　日
                                書記官  鄭玉佩
附表：(新臺幣)
編號 債權人 依更生方案應清償總額 原定數額2/3金額 已受清償之金額 1 兆豐國際商業銀行股份有限公司 12,483元 8,322元 10,875元 2 遠東國際商業銀行股份有限公司 280,548元 187,032元 201,936元 3 永豐商業銀行股份有限公司 82,806元 53,871元 60,302元 4 中國信託商業銀行股份有限公司 426,390元 284,260元 312,124元 5 台新資產管理股份有限公司 112,089元 74,726元 80,680元 6 第一金融資產管理股份有限公司 124,008元 82,672元 89,261元 7 台北富邦商業銀行股份有限公司 25,176元 16,784元 40,000元      共     計  1,063,500元 707,667元 795,178元